【裁判字號】    91,訴,1306
【裁判日期】    921020
【裁判案由】    返還價金
【裁判全文】
臺灣士林地方法院民事判決  九十一年度訴字第一三○六號
    原      告  康和建設實業股份有限公司
    法定代理人  丙○○
    訴訟代理人  陳國雄律師
    複代理人    甲○○      住台北市○○○路○段二三七號十五樓
    被      告  乙○○      住台北縣五股鄉○○村○○路三十二巷三十八號十三
                              .
當事人間請求給付借款事件，本院於民國九十二年十月六日言詞辯論終結，判決如下
：
    主    文
被告應給付原告新臺幣伍佰貳拾捌萬元及自民國九十一年十二月七日起至清償日止，
按週年利率百分之五計算之利息。
訴訟費用由被告負擔。
    事    實
甲、原告方面：
一、聲明：如主文所示。
二、陳述：
（一）原告於民國（下同）八十七年三月五日為土地買賣及合建事宜，與被告就其所
      有座落於臺北市○○區○○段四小段四八九、四九０、四九二等地號各應有部
      份比例二一六分之七之土地，暨同段四九一地號之道路地永久使用權，雙方簽
      訂土地買賣契約（下稱系爭買賣契約），原告並已依系爭買賣契約第三條付款
      辦法規定支付價金總計新臺幣（下同）五百二十八萬元予被告（八十七年三月
      五日支付簽約金一百七十六萬元原存放於見證律師處、於六月十日交付，八十
      七年七月八日支付第一期款三百五十二萬元）。
（二）依系爭買賣契約第十四條第一項特別條款規定：「本約簽訂同時，甲方（即原
      告）於簽約日起Ｏ日內並與乙方（即被告）持分土地之其他共有人簽訂買賣契
      約。惟至民國捌拾柒年參月拾日前如甲方未完成簽訂土地所有權持分超過參分
      之貳土地持分所有權人之買賣契約書時，甲乙雙方同意解除本契約，不再另行
      催告。見證律師依約保管之簽約金，由甲方無條件取回。」，暨嗣經雙方於八
      十七年三月五日簽訂之協議書（下稱協議書〔一〕）第一條規定：「本契約書
      第十四條特約條款第一項約定，如甲方於民國捌拾柒年參月拾日前未完成簽訂
      土地所有權持分超過參分之貳土地持分所有權人之買賣契約書時，本契約書解
      除；甲乙雙方同意，前述日期順延至民國捌拾柒年陸月拾日，其餘合約第三條
      、第五條、第七條、第十四條雙方時間上之約定依上開時間依序順延之。」及
      八十七年六月十日所簽定之協議書（下稱協議書〔二〕）之第二條再行修定後
      ：「本契約書第十四條特約條款第一項約定，如甲方於民國捌拾柒年參月拾日
      前未完成簽訂土地所有權持分超過參分之貳土地持分所有權人之買賣契約書時
      ，本契約書解除；甲乙雙方同意，前述日期順延至甲方完成除黃金盛、賴朝慶
      外，其他土地所有權人最後壹位與甲方簽約之當日，其餘合約第三條、第五條
      、第七條、第十四條雙方時間上之約定依上開時間依序順延之。」。則系爭解
      除契約之特別條款已變更為「本契約簽訂同時，甲方於簽約日起Ｏ日內並與乙
      方（即被告）持分土地之其他共有人簽訂買賣契約。惟至甲方完成除黃金盛、
      賴朝慶外，其它土地所有權人最後一位與甲方簽約之當日，如甲方未完成簽訂
      土地所有權持分超過三分之二土地持分所有權人之買賣契約時，甲乙雙方同意
      解除本契約，不再另行催告。」。原告迄今所簽訂土地所有權持分僅達一０九
      二‧六三七七七八平方公尺（約佔總土地面積之百分四十），核未超過土地所
      有權三分之二，依上開契約解除之特約條款約定，系爭買賣契約解除條件業已
      成就，並追溯至八十七年四月十六日即土地所有權人最後一位唐黃宿與原告簽
      約之日為解除條件成就日。
（三）系爭買賣契約之解除條件業已成就，為此，依民法第一百七十九條不當得利規
      定及上開系爭買賣契約約定等法律關係，提起本訴，請求被告返還已支付之買
      賣價金暨起訴狀繕本送達翌日起算之法定遲延利息。
（四）對被告抗辯之陳述：
      否認兩造有達成以原告所有之其他房屋抵付尾款之協議；亦否認兩造合意排除
      或更易原解除條件之限制。如前所述，系爭買賣契約之解除條件業已成就，縱
      原告收取所有權狀等文件資料，或交付任何款項，均不能推翻此項事實，且因
      原告迄未能簽成三分二土地所有權持分，故系爭土地所有權依然登記為被告所
      有。
三、證據：提出土地買賣契約書二份、收據影本一紙、協議書二份、律師函暨退回信
          封影本一件、附表一件、土地買賣契約書節本影本九份、不動產買賣契約
          書影本一份、土地登記謄本影本三份等為證，並聲請調閱本院九十一年度
          重訴字第六五八號返還價金事件卷宗。
乙、被告方面：
一、聲明：原告之訴駁回。
二、陳述：
（一）本件兩造所簽之土地買賣契約書，雖有如原告所主張特別條款之約定，且嗣亦
      經協議順延期限，惟原告已支付簽約金及第一期款，且於八十七年七月八日通
      知被告將土地權狀、印鑑證明交付原告，以憑辦理過戶，而尾款部份則以原告
      委託僑利廣告事業有限公司（下稱僑利公司）銷售之房地三戶抵付，已盡給付
      價金之義務，足見原告應已完成簽訂三分二土地所有權應有部份之買賣契約，
      亦足以表示兩造已就原契約所定付款條件有所更易，即兩造另有合意排除原解
      除條件之限制，不論原告是否能達成原約定三分之二之條件，均願履行買受土
      地之義務，自不能再挾解除條件解除契約。故原告已履行付款之義務，所餘僅
      被告移轉土地之義務而已，而被告也早已將移轉土地所需文件交付原告，原告
      可自行辦理移轉登記，是以本件契約早已履行，自無主張解除契約之理。
（二）依系爭買賣契約書第三條付款辦法所訂，第一期付款係「甲方完成符合本契約
      書第十四條第一項約定簽約超過土地共有人持分參分之貳後支付乙方」，則原
      告既已支付被告第一期款，足以表示原告已放棄上開限制條件，否則原告何需
      付款？又何需轉讓原告所擁有之成屋以抵付尾款？
（三）就尾款部分，原告曾委託僑利公司，將新店地區三戶房子抵付予被告，但最後
      原告表示董事會未通過，即擱置，嗣原告又表示要用淡水之房屋抵付，但因被
      告不同意而作罷。被告不知究竟多少地主與原告簽約，直至上開土地因積欠稅
      捐，將遭查封，原告才提出本件訴訟。
三、證據：提出委託銷售合約書影本一份為證，並聲請訊問證人黃冠銜、陳仁傑及侯
          淳譯。
丙、本院依原告聲請調閱本院九十一年度重訴字第六五八號返還價金事件卷宗。
    理    由
一、本件原告起訴主張：原告於八十七年三月五日為土地買賣及合建事宜，與被告簽
    訂系爭買賣契約，向被告購買其所有座落於臺北市○○區○○段四小段四八九、
    四九０、四九二等地號各應有部份二一六分之七之土地，暨同段四九一地號之道
    路地永久使用權，原告已支付部份價金共計五百二十八萬元予被告（八十七年三
    月五日支付簽約金一百七十六萬元原置放於見證律師處、於六月十日交付被告，
    八十七年七月八日支付第一期款三百五十二萬元），而系爭買賣契約第十四條第
    一項特別條款並約定：「本約簽訂同時，甲方（即原告）於簽約日起Ｏ日內並與
    乙方（被告）持分土地之其他共有人簽訂買賣契約。惟至民國捌拾柒年參月拾日
    前如甲方未完成簽訂土地所有權持分超過參分之貳土地持分所有權人之買賣契約
    書時，甲乙雙方同意解除本契約，不再另行催告。見證律師依約保管之簽約金，
    由甲方無條件取回。」，嗣兩造於同日另簽訂協議書〔一〕，第一條約定將上開
    契約八十七年三月十日之日期順延至八十七年六月十日，其後兩造又於八十七年
    六月十日再簽訂協議書〔二〕，第二條約定「本契約書第十四條特約條款第一項
    約定，如甲方於民國捌拾柒年參月拾日前未完成簽訂土地所有權持分超過參分之
    貳土地持分所有權人之買賣契約書時，本契約書解除；甲乙雙方同意，前述日期
    順延至甲方完成除黃金盛、賴朝慶外，其他土地所有權人最後壹位與甲方簽約之
    當日，其餘合約第三條、第五條、第七條、第十四條雙方時間上之約定依上開時
    間依序順延之。」，原告迄今所簽訂土地所有權買賣契約之應有部份仍未超過三
    分之二，依上開條款約定，系爭買賣契約解除條件業已成就，並追溯至八十七年
    四月十六日為解除條件成就日，為此，併依民法第一百七十九條不當得利規定及
    上開系爭買賣契約約定等法律關係，提起本訴，請求被告返還已受領之買賣價金
    ，並聲明如主文所示。
二、被告則以：原告業已依買賣契約支付簽約金及第一期款，並於八十七年七月八日
    通知被告將土地權狀、印鑑證明交付原告，而尾款部份則以委託僑利公司銷售之
    房地三戶抵付，已盡給付價金之義務，其應已完成簽訂三分二土地所有權應有部
    份之買賣契約；且兩造已另有合意排除原解除條件之限制，不論原告是否能達成
    原約定三分之二之條件，均願履行買受土地之義務，自不能再主張解除契約，兩
    造均已履行契約，原告可憑被告已交付之移轉所需文件自行辦理移轉登記等語，
    資為抗辯。
三、原告主張兩造於八十七年三月五日簽訂系爭買賣契約，原告已支付簽約金一百七
    十六萬元及第一期款三百五十二萬元，總計五百二十八萬元之價金，兩造另分別
    於八十七年三月五日、六月十日簽訂協議書〔一〕及協議書〔二〕，就系爭買賣
    契約解除條件之約定為修正等事實，業據原告提出土地買賣契約書、收據及協議
    書為證，且為被告所不爭執，原告此部分主張，堪信為真正。
四、原告復主張其迄今所簽訂土地所有權買賣契約之應有部份仍未超過三分之二，依
    系爭買賣契約第十四條第一項、協議書〔一〕第一條、協議書〔二〕第二條等約
    定，爭買賣契約解除條件業已成就，並追溯至八十七年四月十六日即土地所有權
    人最後一位唐黃宿與原告簽約之日為解除條件成就日等語。被告雖不爭執系爭買
    賣契約及上開協議書確有關於契約解除之特別條款之約定，惟否認系爭買賣契約
    已失其效力，並以前詞置辯，則本件所應審究之爭點乃在於：（一）系爭買賣契
    約是否有解除條件之約定及內容為何？（二）系爭買賣契約之解除條件是否已成
    就？兩造是否另有合意排除原解除條件之限制？茲分敘如後：
（一）系爭買賣契約是否約定解除條件及其內容之問題：
  １、兩造間訂立系爭買賣契約時，第十四條特別條款第一項之內容為「本約簽訂同
      時，甲方（即原告）於簽約日起Ｏ日內並與乙方（被告）持分土地之其他共有
      人簽訂買賣契約。惟至民國捌拾柒年參月拾日前如甲方未完成簽訂土地所有權
      持分超過參分之貳土地持分所有權人之買賣契約書時，甲乙雙方同意解除本契
      約，不再另行催告。見證律師依約保管之簽約金，由甲方無條件取回。」；而
      八十七年三月五日另訂之協議書〔一〕，其中第一條約定：「本契約書第十四
      條特約條款第一項約定，如甲方於民國捌拾柒年參月拾日前未完成簽訂土地所
      有權持分超過參分之貳土地持分所有權人之買賣契約書時，本契約書解除；甲
      乙雙方同意，前述日期順延至民國捌拾柒年陸月拾日，其餘合約第三條、第五
      條、第七條、第十四條雙方時間上之約定依上開時間依序順延之。」等文；嗣
      兩造復於八十七年六月十日所訂之協議書〔二〕，其中第二條則約定：「本契
      約書第十四條特約條款第一項約定，如甲方於民國捌拾柒年參月拾日前未完成
      簽訂土地所有權持分超過參分之貳土地持分所有權人之買賣契約書時，本契約
      書解除；甲乙雙方同意，前述日期順延至甲方完成除黃金盛、賴朝慶外，其他
      土地所有權人最後壹位與甲方簽約之當日，其餘合約第三條、第五條、第七條
      、第十四條雙方時間上之約定依上開時間依序順延之。」之內容，此有兩造所
      不爭執之系爭買賣契約書、協議書〔一〕、〔二〕在卷可稽。前揭特約條款之
      用語，雖為「雙方同意解除本契約，不另行催告」，惟究其內容之性質，係以
      將來客觀上不確定事實之成就，決定法律行為效力消滅之附款，自屬民法第九
      十九條第二項所規定之解除條件之約定。
  ２、依前揭特約條款及協議書之內容，可知上開解除條件之約款，兩造已合意修正
      為「至甲方（即原告）完成除黃金盛、賴朝慶外，其它土地所有權人最後壹位
      與甲方簽約之當日前，如甲方未完成簽訂土地所有權持分超過參分之貳土地持
      分所有權人之買賣契約書時，甲乙雙方同意解除本契約，不再另行催告。」，
      亦即，除黃金盛、賴朝慶以外，願與原告簽訂買賣契約之最後一位土地共有人
      與原告簽約時，原告完成簽訂買賣契約之土地所有權應有部分如未逾三分之二
      ，系爭買賣契約之解除條件即成就。
（二）系爭買賣契約解除條件是否已成就及兩造是否另合意排除原解除條件之限制之
      問題：
  １、原告主張系爭買賣契約解除條件已成就等情，業據提出附表、土地買賣契約書
      二份、土地買賣契約書節本影本九份、不動產買賣契約書影本一份及土地登記
      謄本影本三份為證。經核，依上開證據資料所示，原告準備收購之土地、即臺
      北市○○區○○段四小段四八九、四九０、四九二地號土地，總面積合計為二
      千九百九十五平方公尺，除黃金盛、賴朝慶應有部分分別為一千零八十分之四
      十及四百六十八分之二十、面積合計約二百三十九平方公尺外，餘約為二千七
      百五十六平方公尺，原告自八十七年一月十三日至八十七年四月十六日間，先
      後與土地共有人黃維賢、蘇黃滿敏、黃美雲、黃志雄、黃進財、許蔚儀（即許
      承澔）、許瓊文、潘梁省、被告、陳盈達、唐黃宿等人，簽訂買賣契約，所購
      得應有部分面積達一千零九十二點六三七七七八平方公尺，約佔土地總面積百
      分之四十，而迄至八十七年四月十六日，原告與最後一位共有人唐黃宿簽約之
      時，就已完成簽約之土地應有部分應尚未逾土地應有部分之三分之二之情，堪
      以認定，則依前揭說明，系爭買賣契約解除條件業已成就無訛，系爭買賣契約
      ，即因解除條件成就而失其效力。
  ２、被告固辯稱原告已依約支付簽約金、第一期款，並依原告通知交付土地權狀等
      文件，尾款部份則以委託僑利公司銷售之房地三戶抵付，已盡給付價金之義務
      ，應已完成簽訂三分二土地所有權應有部份之買賣契約，且另有合意排除原解
      除條件之限制，不論原告是否能達成原約定三分之二之條件，均願履行買受土
      地之義務，自不能再主張解除契約云云，惟查：
    (1)關於被告抗辯尾款部份兩造合意以委託僑利公司銷售之房地三戶抵付乙節，為
      原告所否認，被告雖提出日期為八十九年十一月二十三日之委託銷售合約書影
      本為證，然原告亦否認該合約書為真正，且該合約書之當事人，委託人方係被
      告與訴外人潘梁省，受託人方為訴外人僑利公司，並無原告公司，自難憑以認
      定兩造間確有達成以其他房地抵付本件買賣尾款之合意。
    (2)原告已支付前述之簽約金及第一期款，固屬事實，又關於簽約金之給付，初以
      完成與超過應有部份三分之二地主簽約時為其給付時間及條件，固為系爭買賣
      契約第三條原有之約定，然而，由兩造嗣後簽訂之協議書﹝二﹞第一條所約定
      ：「甲方同意於簽訂本協議書時，直接支付乙方原存放於國雄律師處之簽約金
      」之內容觀之，可知原告支付簽約金，無非係依協議書﹝二﹞之約定而為，此
      乃簽約金給付期之變更；而由兩造訂立系爭買賣契約後，先後二度以協議書﹝
      一﹞、﹝二﹞擬延展原告收購土地訂立買賣契約之期限，以及前述簽約金給付
      期變更約定等情以觀，可見兩造應係基於繼續與其他地主簽約，促進合建可能
      性之意願而簽訂協議書，尚不足認定係變更或排除原解除條件之限制，而簽約
      金及第一期款之給付，亦係基於兩造另外之約定而提前給付，亦不足以遽認原
      告確已與應有部份超過三分之二之土地所有權人簽訂買賣契約。
    (3)依原告所提出之證據資料，迄八十七年四月十六日，原告與最後一位土地共有
      人簽約之時，就已完成簽約之土地應有部分尚未逾土地應有部分之三分之二，
      已如前述，而被告就原告所完成簽約之買賣土地所有權應有部份業已超過三分
      之二之積極事實，又未能舉證以明，其抗辯原告應已完成簽訂三分二土地所有
      權應有部份之買賣契約乙節，即難憑採。
    (4)承上，被告抗辯兩造合意以其他房地抵付本件買賣尾款乙節，難認為真，而如
      前述，原告支付簽約金、第一期款，亦係基於兩造另外之約定而提前給付，均
      不足認定兩造間確有合意排除買賣契約解除條件之限制之事實，是以被告此部
      份抗辯，即難憑採。
五、綜據上述，系爭買賣契約業因解除條件成就而失其效力，則被告受領上開買賣價
    金之原因即已不存在，並致原告受有損害，自構成民法第一百七十九條規定之不
    當得利，從而，原告本於不當得利之法律關係，請求被告給付五百二十八萬元及
    自起訴狀繕本送達翌日、即九十一年十二月七日起至清償日止，按週年利率百分
    之五計算之利息，為有理由，應予淮許。
六、本件原告同一聲明之請求，已經准許如前，其併主張依系爭買賣契約約定之法律
    關係部分，即無審究之必要。又，本件事證已臻明確，兩造其餘攻擊防禦方法，
    均於判決結果不生影響，爰不一一詳予論述，附此敘明。
七、據上論結，本件原告之訴為有理由，依民事訴訟法第七十八條，判決如主文。
中      華      民      國    九十二    年      十      月    二十      日
                                        臺灣士林地方法院民事第二庭
~B法      官  施月燿
右為正本係照原本作成
如對本判決上訴須於判決送達後廿日內向本院提出上訴狀
中      華      民      國    九十二    年      十      月    二十      日
~B法院書記官


司法院資訊處製作；財團法人民間司法改革基金會備份。
